臺灣新竹地方法院刑事判決
110年度金訴字第5號
公  訴  人  臺灣新竹地方檢察署檢察官
被      告  莊文彬



上列被告因違反洗錢防制法等案件，經檢察官提起公訴（109 年
度偵字第2377號），本院判決如下：
    主  文
莊文彬幫助犯洗錢防制法第十四條第一項之一般洗錢罪，處有期
徒刑參月，併科罰金新臺幣壹萬元，罰金如易服勞役，以新臺幣
壹仟元折算壹日。
    事  實
一、莊文彬依其智識程度與社會生活經驗，可知悉金融機構帳戶
　　為個人信用、財產之重要表徵，一般人無故取得他人金融機
　　構帳戶使用，常與財產犯罪密切相關，是可預見提供自己之
　　金融機構帳戶存摺、提款卡及密碼等供人使用，可能因此遭
　　詐欺集團利用作為人頭帳戶，便利詐欺集團使用詐術詐騙他
　　人後收受詐欺犯罪所得財物，且受詐騙人匯入款項遭提領後
　　，即產生遮斷資金流動軌跡而逃避國家追訴、處罰之結果，
　　其仍基於容任該結果發生亦不違背其本意之幫助詐欺取財與
　　掩飾詐欺所得去向之幫助洗錢之不確定故意，於民國108 年
　　9 月25日前某日時，在不詳地點，將其所申設之臺灣中小企
    業銀行帳號00000000000號帳戶（下稱中小企銀帳戶）之存
    簿、提款卡及密碼等物，提供予真實姓名年籍均不詳之詐欺
    集團成員，以此方式容任詐欺集團使用該中小企銀帳戶遂行
    詐欺及洗錢犯罪。嗣該詐騙集團成員取得莊文彬中小企銀帳
    戶之存簿、提款卡及密碼後，意圖為自己不法之所有，基於
    詐欺取財及洗錢之犯意，於108年10月18日，使用通訊軟體W
    eChat，以使用者名稱「支付寶賣家莊文彬」，向蘇于庭佯
    稱可代為儲值人民幣至支付寶帳號，致蘇于庭陷於錯誤，於
    108年10月18日10時22分許，匯款新臺幣（下同）2萬750元
    至中小企銀帳戶，旋即遭詐騙集團成員提領一空。嗣因該詐
    騙集團成員遲未將人民幣轉入蘇于庭之支付寶帳戶，蘇于庭
    發現受騙而報警處理，始查悉上情。
二、案經蘇于庭訴由新竹縣政府警察局竹北分局報請臺灣新竹地
　　方法院檢察署檢察官偵查起訴。
    理  由
一、本判決所引用被告莊文彬以外之人於審判外之陳述，檢察官
    、被告於本院準備程序時均表示沒有意見，且均未於言詞辯
    論終結前聲明異議（本院卷第151、196至200頁）。本院審
    酌上開證據資料作成時之情況，尚無違法不當及證明力明顯
    過低之瑕疵，亦認為以之作為證據應屬適當，依刑事訴訟法
    第159 條之5 規定，均有證據能力。至於本院以下所引用其
    他非供述證據部分，並無證據證明係公務員違背法定程序所
    取得，是依刑事訴訟法第158 條之4 規定反面解釋，即具證
    據能力。
二、本案認定犯罪事實所憑之證據及理由：
（一）訊據被告莊文彬固不否認前揭中小企銀帳戶為其所申設及
　　　使用等情，惟矢口否認有何幫助詐欺取財及幫助洗錢犯行
      ，辯稱：這個帳戶我已經沒在用，我不知道為何我的帳戶
      會在詐騙集團手上，可能是之前騎車出車禍時存摺、提款
      卡在置物箱掉出來，被人撿走的，我也不知道為何詐騙集
      團知道密碼，被害人被騙時我在執行，我沒有交帳戶給詐
      騙集團云云。
（二）經查：
  １、告訴人即被害人蘇于庭於上開時間，受身分不詳之詐欺集
      團成員以上開方式電話詐欺，因而陷於錯誤匯入2萬750元
      至被告申設使用之中小企銀帳戶內，於同日即遭人提領一
      空，告訴人始知被詐騙等情，業據告訴人即被害人蘇于庭
      於警詢時指訴明確（偵卷6至7頁），並有告訴人提供之手
      翻拍照片8張、存摺影本、臺中市政府警察局第三分局東
      區分駐所受理各類案件紀錄表、受理刑事案件報案三聯單
      、金融機構聯防機制通報單、內政部警政署反詐騙諮詢專
      線紀錄表各1份、臺灣中小企業銀行國內作業中心108年11
      月8日108忠法查密字第A8203號函暨所附客戶基本資料及
      交易明細、109年5月20日109忠法查密字第CU30712號函暨
      所附交易明細、110年1月12日110忠法查密字第CU02690號
      函暨所附交易明細各1份等附卷可稽（偵卷第8、10至11、
      13至14、16、18至21、22、37至38頁、本院卷第23至25頁
      ），是此部分事實堪予認定。
  ２、細繹被告之中小企銀帳戶交易明細可知，該帳戶自108年1
      月1日至8月6日間均無交易紀錄，餘額為14元，8月6日22
      時許匯入150元後，23時許隨即領出，之後直至本案告訴
      人匯入2萬750元間，有多筆款項匯入，並均隨即遭提領（
      本院卷第25頁），該帳戶在108年8月前長達至少8個月沒
      有使用，被告亦自承沒有在使用這個帳戶等語（偵卷第87
      頁、本院卷第149頁），顯見被告之中小企銀帳戶落到詐
      欺集團成員手裡時，被告早已相當時日無使用該等帳戶。
      又自實施詐欺取財犯行之詐欺集團角度觀之，其等既知利
      用他人之帳戶掩飾犯罪所得，當知社會上一般人如帳戶存
      摺、金融卡、提款密碼遺失或遭竊，為防止拾（竊）得之
      人盜領存款或供作不法使用，必會於發現後立即報警或向
      金融機構辦理掛失止付，尤其倘將提款密碼直接抄錄在金
      融卡上之失竊者，為避免存款遭人盜領或作犯罪不法使用
      ，更會迅速報警，在此情形下，詐欺集團如仍以該帳戶作
      為犯罪工具，則在被害人將款項匯入該帳戶後，極有可能
      因帳戶所有人掛失止付而無法提領，則其等大費周章從事
      犯罪之行為，卻只能平白無故替原帳戶所有人匯入金錢，
      此等損人不利己之舉，狡詐的詐欺集團絕無可能為之。換
      言之，詐欺集團成員為確信帳戶所有人不會提前報警或掛
      失止付，確定其等能自由使用該帳戶提款、轉帳，應不會
      利用一般人遺失或遭竊之金融帳戶作為人頭帳戶，方能要
      求被害人匯款至該指定帳戶，並可從容提款，足見本案詐
      欺集團成員自無可能在單純拾獲被告之中小企銀帳戶之提
      款卡及密碼之情況下將該等帳戶充作本案詐欺犯罪所用，
      當係自被告處取得被告之上開金融帳戶。而被告自108年9
      月25日至同年11月3日入監執行有期徒刑2月之公共危險罪
      之刑責，有其臺灣高等法院被告前案紀錄表在卷可查(本
      院卷第13至14頁)，雖上開帳戶在108年8月間即有不明款
      項入帳後即遭提領之情況，惟就本案而言，至少可認被告
      在108年9月25日執行前已將其帳戶交付詐欺集團一節為真
      。
  ３、被告雖以上揭情詞置辯，然被告在偵查時先稱放置存摺提
      款卡的機車是跟朋友借來的、借一個星期左右等語（偵卷
      第35頁反面），但不僅無法提供該友人姓名年籍住址供以
      調查，也無法解釋何以許久不用的帳戶會帶在身上、何以
      放在借來僅一週的機車內；其於本院時再改口：中小企銀
      帳戶存摺很久沒用，我習慣就是放在機車車箱內，放很久
      ，一定有超過一個月，(但依你偵訊筆錄，該台車子不是
      你的車，你稱是借來的，借一個禮拜左右，為何會在借一
      個禮拜左右的車上放一個多月的存摺？)我什麼時候跟人
      家借車，…我是放在我自己的車箱，我騎我自己的車子云
      云（本院卷第147頁），所辯前後不一，已難採信；又其
      既供稱許久沒有用到中小企銀帳戶，卻又堅稱習慣將很久
      沒用的帳戶帶在身上等語(本院卷第146頁)；先供稱密碼
      只有自己知道，不知道詐騙集團為會知道等語(偵卷第35
      頁反面)，卻又在本院改口稱因為密碼與存摺及提款卡放
      在一起，所以詐騙集團會知道等語(本院卷第150頁)，所
      辯均前後矛盾且不符常情，被告至今無法提出任何證人、
      書證或物證等證據資料供以認定所辯是否屬實。設若被告
      真係基於正當理由丟失其銀行帳戶存摺、提款卡及密碼等
      物，其又豈會多次更異前詞？在在顯示被告辯解，難予採
      信。再觀其於108年8月11日車禍案件之相關事證及現場照
      片(偵卷第41至60頁)，不僅未見所騎機車前後置物箱有何
      破損、車禍現場地上亦未見有何物品散落，且被告亦自稱
      有將地上是自己的東西撿進去等語（本院卷第148頁），
      此部分也無法為有利於被告之認定。從而，被告之中小企
      銀帳戶之存摺、提款卡及密碼應非單純遺失，而係被告交
      付身  分不詳之詐欺集團成員使用。 
（三）綜上所述，被告所辯顯為事後卸責之詞，不足採信。被告
      既能預見提供前開中小企銀帳戶存摺、提款卡及密碼等物
      予不熟識之人，將可能被詐欺集團利用作為不法收取款項
      之用，亦能預見詐欺集團成員提領犯罪所得後將產生遮斷
      資金流動之追查斷點，以逃避國家追訴、處罰之結果，仍
      任意提供前開銀行帳戶存摺、提款卡及密碼等物，而容任
      該結果發生，且該結果之發生亦不違背其本意，被告自有
      幫助詐欺取財與幫助一般洗錢之不確定故意與行為至明。
      從而本案事證明確，被告上揭犯行洵堪認定，應予依法論
      科。
三、論罪科刑：
（一）按洗錢防制法所稱洗錢，指下列行為：二、掩飾或隱匿特
      定犯罪所得之本質、來源、去向、所在、所有權、處分權
      或其他權益者。洗錢防制法第2條第2款定有明文。所稱之
      掩飾、隱匿行為，目的在遮掩、粉飾、隱藏、切斷特定犯
      罪所得與特定犯罪間之關聯性，是此類洗錢行為須與欲掩
      飾、隱匿之特定犯罪所得間具有物理上接觸關係（事實接
      觸關係）。而提供金融帳戶提款卡及密碼供他人使用，嗣
      被害人雖匯入款項，然此時之金流仍屬透明易查，在形式
      上無從合法化其所得來源，未造成金流斷點，尚不能達到
      掩飾或隱匿特定犯罪所得之來源、去向及所在之作用，須
      待款項遭提領後，始產生掩飾、隱匿之結果。故行為人提
      供金融帳戶提款卡及密碼，若無參與後續之提款行為，即
      非洗錢防制法第2條第2款所指洗錢行為，無從成立一般洗
      錢罪之直接正犯。然刑法第30條之幫助犯，係以行為人主
      觀上有幫助故意，客觀上有幫助行為，即對於犯罪與正犯
      有共同認識，而以幫助意思，對於正犯資以助力，但未參
      與實行犯罪之行為者而言。幫助犯之故意，除需有認識其
      行為足以幫助他人實現故意不法構成要件之「幫助故意」
      外，尚需具備幫助他人實現該特定不法構成要件之「幫助
      既遂故意」，惟行為人只要概略認識該特定犯罪之不法內
      涵即可，無庸過於瞭解正犯行為之細節或具體內容。此即
      學理上所謂幫助犯之「雙重故意」。金融帳戶乃個人理財
      工具，依我國現狀，申設金融帳戶並無任何特殊限制，且
      可於不同之金融機構申請多數帳戶使用，是依一般人之社
      會通念，若見他人不以自己名義申請帳戶，反而收購或借
      用別人之金融帳戶以供使用，並要求提供提款卡及告知密
      碼，則提供金融帳戶者主觀上如認識該帳戶可能作為對方
      收受、提領特定犯罪所得使用，對方提領後會產生遮斷金
      流以逃避國家追訴、處罰之效果，仍基於幫助之犯意，而
      提供該帳戶之提款卡及密碼，以利洗錢實行，仍可成立一
      般洗錢罪之幫助犯（最高法院108年度台上大字第3101號
      裁定意旨參照）。　
（二）查被告莊文彬將前開中小企銀帳戶存摺、提款卡及密碼等
　　　物，交予詐欺集團成員用以作為收受詐欺所得財物及洗錢
　　　之犯罪工具，顯係基於幫助他人詐欺取財及幫助一般洗錢
　　　之不確定犯意，且其所為提供他人其名義之前開銀行帳戶
      存摺、提款卡及密碼等物之行為，亦屬刑法詐欺取財罪及
      一般洗錢罪構成要件以外之行為，復無證據證明其與實行
      詐欺取財及洗錢之詐欺集團成員間有犯意聯絡因而參與或
      分擔詐欺取財及洗錢犯行，其既以幫助他人犯罪之意思而
      參與犯罪構成要件以外之行為，核其所為，係犯刑法第30
      條第1 項、第339 條第1 項之幫助詐欺取財罪，及刑法第
      30條第1 項、洗錢防制法第14條第1 項之幫助一般洗錢罪
      。被告以一交付帳戶存摺、提款卡及密碼等物之行為同時
      觸犯幫助詐欺取財罪及幫助一般洗錢罪，為想像競合犯，
      應依刑法第55條前段之規定，從一重論以幫助一般洗錢罪
      。又被告以幫助之意思，參與構成要件以外之行為，為幫
      助犯，爰依刑法第30條第2 項規定按正犯之刑減輕其刑。
（三）爰審酌被告之素行、其任意交付其所有前開中小企銀帳戶
      存摺、提款卡及密碼等資料予犯罪集團，使犯罪集團能夠
　　　充作充作向他人詐欺取財之工具，非但徒增告訴人尋求救
　　　濟之困難，亦使詐騙集團得以順遂詐欺取財犯行，司法機
　　　關難以查獲正犯之犯行，造成此類犯罪層出不窮；參以被
　　　告犯罪動機、情節、手段、所生損害情形、犯後藉詞否認
　　　犯罪，未見悔意，亦未賠償被害人，暨其高中肄業之智識
　　　程度、家中有父親、母親已過世、未婚、目前從事清潔工
      作，月收入約2萬餘元之家庭、生活及經濟等一切情狀，
      量處如主文所示之刑，並就併科罰金諭知如易服勞役之折
      算標準，以資懲儆。
四、按犯第14條之罪，其所移轉、變更、掩飾、隱匿、收受、取
    得、持有、使用之財物或財產上利益，沒收之，洗錢防制法
    第18條第1項前段定有明文。再如共同犯罪，因共同正犯因
    相互間利用他方之行為，以遂行其犯意之實現，本於責任共
    同原則，有關犯罪所得，應於其本身所處主刑之後，併為沒
    收之諭知；然幫助犯則僅對犯罪構成要件以外之行為加以助
    力，而無共同犯罪之意思，自不適用責任共同原則，對於正
    犯所有因犯罪所得之物，無庸為沒收之宣告。查本件卷內尚
    無證據可認被告有分得詐欺集團成員之詐騙所得，亦未有因
    提供帳戶而獲有報酬之情，故本院自無從宣告沒收，附此敘
    明。
據上論斷，應依刑事訴訟法第299 條第1 項前段，判決如主文。
本案經檢察官鄒茂瑜、陳亭宇提起公訴，檢察官高上茹、陳亭宇
到庭執行職務。
中　　華　　民　　國　　110 　年　　11　　月　　5 　　日
                  刑事第一庭    審判長法  官  楊麗文  
                                      法  官  楊惠芬
                                      法  官  王凱平
以上正本證明與原本無異。  
如不服本判決應於收受送達後20日內向本院提出上訴書狀，並應
敘述具體理由；其未敘述上訴理由者，應於上訴期間屆滿後20日
內向本院補提理由書（均須按他造當事人之人數附繕本）「切勿
逕送上級法院」。告訴人或被害人如對於本判決不服者，應具備
理由請求檢察官上訴，其上訴期間之計算係以檢察官收受判決正
本之日期為準。　　　　　　　　　
中　　華　　民　　國　　110 　年　　11　　月　　5 　　日
                    　　　　　　　　　書記官 陳弘明 
附錄本案論罪科刑法條：
刑法第339 條第1 項：
意圖為自己或第三人不法之所有，以詐術使人將本人或第三人之
物交付者，處五年以下有期徒刑、拘役或科或併科五十萬元以下
罰金。
刑法第30條：
幫助他人實行犯罪行為者，為幫助犯。雖他人不知幫助之情者，
亦同。
幫助犯之處罰，得按正犯之刑減輕之。
洗錢防制法第2 條：
本法所稱洗錢，指下列行為：
一、意圖掩飾或隱匿特定犯罪所得來源，或使他人逃避刑事追訴
　　，而移轉或變更特定犯罪所得。
二、掩飾或隱匿特定犯罪所得之本質、來源、去向、所在、所有
　　權、處分權或其他權益者。
三、收受、持有或使用他人之特定犯罪所得。
洗錢防制法第14條：　　
有第二條各款所列洗錢行為者，處七年以下有期徒刑，併科新臺
幣五百萬元以下罰金。
前項之未遂犯罰之。
前二項情形，不得科以超過其特定犯罪所定最重本刑之刑。